---
title: "Módulo 1 - Análise descritiva e probabilidade"
author: "João Vitor Toste"
date: "2026-08-13"
output: html_document
---

Módulo 1 - Aula 3

Distribuição exponencial

De maneira geral, a distribuição exponencial é utilziada para calcular tempo, como o tempo de espera numa fila, tempo de transmissão de internet e etc. Embora a distirbuição exponencial calcule tempo, ela é a única, podemos usasr a normal, weybow...

Exercicio 1 - O tempo de espera em uma fila para realizar o pagamento dos produtos adquiridos na loja segue uma distribuição exponencial com parâmetro (alpha) 1/5 minutos.

a) Qual a probabilidade de que uma pessoa espere um tempo menor do que a média? e qual a média nesse caso?

```{r}
alpha = 1/5
média = 1/alpha
paste0("A média de tempo é de ", média, " minutos")
paste0("A probabilidade de que uma pessoa espere um tempo menor do que a média é de  ", round(pexp(média, alpha, lower.tail = TRUE)*100,2), "%")
```

Qual a probailidade de que uma pessoa espere entre 4 e 6 minutos na fila até o atendimento?

```{r}
alpha = 1/5
média = 1/alpha
paste0("A probabilidade de que uma pessoa espere entre 4 e 6 minuto na fila é de  ", round((pexp(6, alpha, lower.tail = TRUE)-pexp(4, alpha, lower.tail = TRUE))*100,2), "%")
```

Exercicio 2 - Suponha que o tempo de vida de um celular seja modelado pela distribuição exponencial apresentando uma média de 2 anos.

a) Calcule a probabilidade do aparelho durar menos que do que o tempo de cobertura de garantia estabelecida pela fábrica que é de 1 ano.

```{r}
média = 2 
alpha = 1/2 #Se a média é o inverso do parâmetro, então p parâmetro é o inverso da média
paste0("A probabilidade do aparelho durar menos que do que o tempo de cobertura de garantia (1 ano) estabelecida pela fábrica é de  ", round((pexp(1, alpha, lower.tail = TRUE))*100,2), "%")
```

B) Sabendo que a garantia acabou de vencer sem que o aparelho apresentasse problema, calcule a probabilidade do aparelho durar pelo menos mais um ano

```{r}
média = 2 
alpha = 1/2 #Se a média é o inverso do parâmetro, então p parâmetro é o inverso da média
paste0("A probabilidade do aparelho durar menos que do que o tempo de cobertura de garantia (1 ano) estabelecida pela fábrica é de  ", round((pexp(2, alpha, lower.tail = FALSE)/pexp(1, alpha, lower.tail = FALSE))*100,2), "%")
paste0("A probabilidade do aparelho durar menos que do que o tempo de cobertura de garantia (1 ano) estabelecida pela fábrica é de  ", round(pexp(1, alpha, lower.tail = FALSE)*100,2),"%")
```

Aqui há uma probabilidade condicional no entanto, por se tratar de uma distribuição exponencial, pode ser aplicada a "propriedade de falta de memória", esta propriedade basicamente ignora o periodo condicional e calcula o restante.
