---
title: "Módulo 1 - Análise descritiva e probabilidade"
author: "João Vitor Toste"
date: "2026-08-13"
output: html_document
---

# Módulo 1 - Unidade 3.6

Distribuição exponencial

De maneira geral, a distribuição exponencial é utilziada para calcular tempo, como o tempo de espera numa fila, tempo de transmissão de internet e etc. Embora a distirbuição exponencial calcule tempo, ela é a única, podemos usasr a normal, weybow...

Exercicio 1 - O tempo de espera em uma fila para realizar o pagamento dos produtos adquiridos na loja segue uma distribuição exponencial com parâmetro (alpha) 1/5 minutos.

a) Qual a probabilidade de que uma pessoa espere um tempo menor do que a média? e qual a média nesse caso?

```{r}
alpha = 1/5
média = 1/alpha
paste0("A média de tempo é de ", média, " minutos")
paste0("A probabilidade de que uma pessoa espere um tempo menor do que a média é de  ", round(pexp(média, alpha, lower.tail = TRUE)*100,2), "%")
```

Qual a probailidade de que uma pessoa espere entre 4 e 6 minutos na fila até o atendimento?

```{r}
alpha = 1/5
média = 1/alpha
paste0("A probabilidade de que uma pessoa espere entre 4 e 6 minuto na fila é de  ", round((pexp(6, alpha, lower.tail = TRUE)-pexp(4, alpha, lower.tail = TRUE))*100,2), "%")
```

Exercicio 2 - Suponha que o tempo de vida de um celular seja modelado pela distribuição exponencial apresentando uma média de 2 anos.

a) Calcule a probabilidade do aparelho durar menos que do que o tempo de cobertura de garantia estabelecida pela fábrica que é de 1 ano.

```{r}
média = 2 
alpha = 1/2 #Se a média é o inverso do parâmetro, então p parâmetro é o inverso da média
paste0("A probabilidade do aparelho durar menos que do que o tempo de cobertura de garantia (1 ano) estabelecida pela fábrica é de  ", round((pexp(1, alpha, lower.tail = TRUE))*100,2), "%")
```

B) Sabendo que a garantia acabou de vencer sem que o aparelho apresentasse problema, calcule a probabilidade do aparelho durar pelo menos mais um ano

```{r}
média = 2 
alpha = 1/2 #Se a média é o inverso do parâmetro, então p parâmetro é o inverso da média
paste0("A probabilidade do aparelho durar menos que do que o tempo de cobertura de garantia (1 ano) estabelecida pela fábrica é de  ", round((pexp(2, alpha, lower.tail = FALSE)/pexp(1, alpha, lower.tail = FALSE))*100,2), "%")
paste0("A probabilidade do aparelho durar menos que do que o tempo de cobertura de garantia (1 ano) estabelecida pela fábrica é de  ", round(pexp(1, alpha, lower.tail = FALSE)*100,2),"%")
```

Aqui há uma probabilidade condicional no entanto, por se tratar de uma distribuição exponencial, pode ser aplicada a "propriedade de falta de memória", esta propriedade basicamente ignora o periodo condicional e calcula o restante.

#  Módulo 1 - Unidade 3.7

Distribuição normal

Os parâmetros da distribuição normal são a média e a variância. Propriedade da distibuição normal: simetria em relação a média, assim, a moda, mediana e média tem o mesmo valor.Além disso, a distribuição normal fica delimitada pelo seu desvio padrão e sua média. As maiores probabilidades de ocorrencia estão em torno da média.


# Módulo 1 - Unidade 3.8

Exercicio 1 - O porto de South Louisiana, localizado ao longo de 54 milhas do Rio Mississipi, entre Nova Orleans e Bton ROuge, é o maior ponto da carga a granel do mundo. A quantidade de toneldas decargas mopvimentadas por semana é normalmente distribuida com uma média de 4, 5 milhões de toneladas de carga por semanae um desvio padrão de 0,82 milhão de toneladas.

a) Calcule a probabilidade do porto manejar menos de 5 milhões de toneladas de carga por semana.

```{r}
paste0("A probabilidade do porto manejar menos de 5 milhões de toneladas de carga por semana é de  ", round(pnorm(5,4.5,0.85)*100,2), "%")
```

b) Calcule a probabilidade do porto manejar 3 milhões de toneladas ou mais de carga por semana.

```{r}
paste0("A probabilidade do porto manejar 3 milhões de toneladas ou mais de carga por semana é de  ", round(pnorm(3,4.5,0.85,lower.tail = FALSE)*100,2), "%")
```

Exercicio 2 - Os prazos de duração de gravidez têm distribuição normal com média de 268 dias e desvio padrão de 15 dias. Se definirmos como prematura uma criança, cujo período de gestação esteja nos 4% inferiores. Calcule o prazo de gestação que separa as crianças prematuras e não prematuras.
```{r}
paste0("O prazo de gestação que separa as crianças prematuras e não prematuras é de  ", round(qnorm(p = 0.04,mean = 268,sd = 15),0))
```


Exercicio 3 - Os QI's tem distribuição normal com média 100 e desvio padrão 15. Definindo como gênio uma pessoa no 1% superior dos valores de QI,determine o valores que separa os gênios das pessoas comuns.
```{r}
paste0("O prazo de gestação que separa as crianças prematuras e não prematuras é de  ", round(qnorm(p = 0.01,mean = 100,sd = 15, lower.tail = FALSE),0))
```

# Módulo 1 - Unidade 3.9 - Desigualdade de Chebychev

# A desigualdade de Chebychev desempenha um papel muito importante, nos fornecendo meios de compreender precisamente como a variância mede a variabilidade em relação ao valor esperado de uma variável aleatória. Essa desigualdade nos diz a proporção dos valores de uma distribuição que fi a entre a média até k desvios padrões distante da média. De acordo com essa desigualdade, para qualquer distribuição de variância finita, a proporção de observações que ficam até k desvios padrão da média é maior ou igual a 1-(1/k^2) para todok > 0.
Ou seja, seja X uma variável aleatória, com esperança E(X) = /mu e variância Var (X) = /sigma^2 e qualquer k> 0, temos:
$$
P[\ |X-\mu \ | \geq k\sigma] \leq
 1/k^2 \ OU \ P\ [ \ |X - \mu \ | \leq
 k\sigma] \geq 1- \frac{1}{k^2}
$$

Exemplo: X é uma variável aleaória com distribuição normal (/mu = 0 e /sigma = 1)

A importância dessa desigualdade vem de sua generalidade. Repare que a desigualdade se aplica independentemente da distirbuição dos dados. Observação importante

Exemplo: Admita que uma determinada variável X seja normalmentee distribuida com méda igual a 30 e variancia igaul a 100. Qual é a probabilidade de X estar compreendido no intervalo de dois desvios padrões de sua média? Nesse caso, sabemos que X tem uma  distribuição Normal! Preciamos calcular $P[ \ |X- \mu| <= 2\sigma]$. Utilizando a desigualdade de Chebyshev: $P[\ |X- \mu \leq 2\sigma] \geq 1 - \frac{1}{2^2}$ -> 75%, utilizando a distribuiçaõ normal: $P[\ (30-2 * 10) \leq X \leq (30/2 * 10)] = P[1 0 \leq X \leq 50]$ = 95,45%.

# Módulo 1 - Unidade 3.10 - Teorema do Limite Central

Esse teorema nos diz que para amostras aleatórias simples, retiradas de uma determindada populaçaõ com média /mu e variancia /sigma^2 finita, a distribuição amostral da média $\hat{X}$ aproxima-se, para n grande, de uma distribuição normal, com média /mu e variancia (/sigma^2)/n. Se o tamanho da amostra for grande o suficiente, a distribuição das médias amostrais pode ser aproximada por uma distribuição normal, mesmo que a população de origem sendo completamente diferente de uma normal.
Uma razão para a distribuição normal ser considerada tão importante, é porque qualquer que seja a distribuição da variável de interesse para grandes amostras, a distribuição das médias amostrais serão aproximandamente normalmente distribuídas, e tenderão a um distribuição normal á medida que o tamanho da amostra crescer. Então podemos ter uma variável origunal com uma distribuição muito diferente da Normal, mas se tomarmosvárias amostras grandes desta distribuição, e então fizermos um histograma das médais amostrias, a forma se parecerá com uma curva normal.
A vantagem da normalidade é uma suposição em muitos métodos estatísticos, como testes de hipóteses e itntervalos de confiança. O teorema central do limite permite que usemos a distribuição normal para fazer ifnerências sobre a média populacional, mesmo quando não conhecemos a distribuição da população original.

# Módulo 1 - Unidade 3.11 - Lei dos Grandes Números

A lei dos grandes números doi mencionada pela primeira vexz pelo matemático gerolamo cardano (1501 - 1576), quando afirmou que a precisão das estatísticas empíricas tende a melhorar á medida que o número de tentativas aumenta. Essa lei diz que a medida que um experimento é repetido vairas vezes, a probabilidade se aproxima cada vez mais da verdadeira probabilidade. Essa lei reflete uma noção simples pelo senso comum: uma estimativa de probabilidade baseada em apenas umas poucas tentativas pode apresentar grandes divergências, mas com um número muito grande de tentativas, a estimativva tende a ser mais precisa.

# Módulo 1 - Unidade 3.12 - Aplicação de Inteligência Artificialna análise descritiva e probabilística.

# Módulo 1 - Atividade obejtiva 3

A quantidade de cafeína em uma xicara de café é uma variável aleatória normalmente distribuida com média 115 e desvio padrão de 20mg. Qual a probabilidade de uma xicara escolhida ao acaso ter mais de 130 mg de cafeína?

```{r}
paste0("A probabilidade de uma xicara escolhida ao acaso ter mais de 130 mg de cafeína é de ", round(pnorm(130,115,20,lower.tail = F)*100,2),"%")
```

Os montantes gastos pelos clientes em um restaurante da Noodles&Company durante o horário de almoço são normlamente distribuídos com média igual a US$ 7 e um desvio padrão igual a 0,35 centavos. Quall montante representa o primeiro quartil?

```{r}
paste0(" montante representa o primeiro quartil é de US$ ", round(qnorm(0.25,7,0.35),2))
```

O tempo de utilização de um caixa eletrônico por clientes de um certo banco, em minutos, foi modelado por uma variável T comdistirbuição exponencial com parametro igual a 3. Determine a probabilidade de que um cliente demore menos de um minuto usando o caixa eletronico?

```{r}
alpha = 3
média = 1/alpha
paste0("A probabilidade de que um cliente demore menos de um minuto usando o caixa eletronico é de  ", round(pexp(1, alpha, lower.tail = TRUE)*100,2), "%")
```

Uma indústria de tintas recebe pedidos de seus vendedores através de telefone e internet. O número médio de pedidos, que chegam por qualquer meio, é de 5 por hora. Em um dia de trabalho (8 horas), qual a seria a probabilidade de haver 50 pedidos?

```{r}
paste0( "A probabilidade de haver exatamente 50 pedidos em um dia de 8 horas é de: ", round(dpois(50, 40) * 100, 2),"%")
```
Um engenheiro de inspeção extrai uma amostra de  15 itens de fabricação. Sabe-se qe 85% dos itens produzidos são aceitáveis. Qual a probabilidade de que entre 12 e 14 dos itens extraídos sejam aceitáveis?
```{r}
dbinom(x = 12,size = 15,prob = 0.85) + dbinom(x = 13,size = 15,prob = 0.85) + dbinom(x = 14,size = 15,prob = 0.85) 
```


# Módulo 1 - Unidade 4.2 - Coeficiente de correlação de pearson 

O coeficiente de correlação de Pearson é usado quando a relação entre as variáveis é linear e quando não há valores discrepantes


# Módulo 1 - Unidade 4.3 - Coeficiente de correlação de Spearman

O coeficiente de correlação de Spearman mede o grau de associação monotônica entre duas ordens (ranks, dados ordinais), não exige linearidade, nem normalidade. Pode ser usado com a presença de outlier. É usado quando se quer comparar posicionamento.

Pearson: Quão perto os pontos se alinham numa reta linear,imagine uma reta diagonal
Spearman: Elas caminham junto em uma  direção? imagine uma curva em S por exemplo? A diferença é que pearson a relação é linear, Spearman a relação não é linear, pode ser exponencial, logaritma ou até sigmoide

# Módulo 1 - Unidade 4.3 - Testes de hipótese - Pearson

H0 = Não existe correlação entre as variáveis na população, se p-valor < $\alpha$, rejeita H0
H1 = Existe correlação entre as variáveis na população,  se p-valor > $\alpha$, não rejeita h0

Distribuição utilizada -> T-Student com grau de liberdade

Se o dado é uma série temporal, o teste de hipótese tem uma das premissas violadas, que é a independencia das observações
Amostras pequenas comprometem os resutados

# Módulo 1 - Unidade 4.3 - Testes de hipótese - Spearman

A fórmula matemática é a mesma de pearson quando n > 10
H0 = Não existe relação monotonica entre as variáveis na população, se p-valor < $\alpha$, rejeita H0
H1 = Existerelação monotonica entre as variáveis na população,  se p-valor > $\alpha$, não rejeita h0

Distribuição utilizada -> T-Student com grau de liberdade

# Módulo 1 - Unidade 4.6 - Curiosidades da correlação

Variável oculta, é uma variável que faz as duas variáveis que estao sendo investigadas terem correlação
C
